臺灣士林地方法院民事判決　　　　　　　96年度簡上字第84號
上　訴　人　丙○○
被 上訴 人　天外天大廈管理委員會
法定代理人　乙○○
訴訟代理人　丁俊文律師
複代理人　　郭建廷律師
訴訟代理人　甲○○
上列當事人間損害賠償事件，上訴人對於中華民國96年2 月13日
本院內湖簡易庭96年度湖簡字第236 號第一審判決提起上訴，本
院於96年11月20日言詞辯論終結，判決如下：
    主    文
上訴駁回。
第二審訴訟費用新臺幣玖仟柒佰貳拾元由上訴人負擔。
    事實及理由
一、上訴人起訴主張：坐落於臺北縣汐止市○○街150 巷20號地
    下1 、2 樓增建部分，係原起造人宏禧建設股份有限公司（
    以下簡稱：宏禧公司）所有，民國95年間由上訴人承受。被
    上訴人明知上揭增建部分為上訴人所有，竟擅自將原告所有
    地下1 樓增建（下稱：系爭增建）如附圖Α（面積74平方公
    尺）、B （面積38平方公尺）所示部分占用，分別作為住戶
    閱覽室及被上訴人之會議室、停車位使用，已侵害上訴人就
    系爭增建之使用權。迭經上訴人催告請求歸還，被上訴人均
    置之不理，為此依侵權行為之法律關係訴請被上訴人賠償相
    當於租金之損害額新臺幣（下同）50萬元，及自93年10月起
    ，至清償日止按年息5%計算之利息。
二、被上訴人則以：系爭增建部分為天外天大廈本體之附屬建築
    物，應為天外天大廈區分所有權人所公同共有。宏禧公司於
    售屋當時之完工廣告型錄載明：在地下1 樓設有停車場及乒
    乓球室，型錄照片上亦有該增建部分存在。另上訴人於80年
    間曾擔任宏禧公司之董事，被上訴人就上訴人所提其與宏禧
    公司於85年1 月30日所簽訂之契約書否認其形式及實質真正
    等語，資為抗辯。
三，原審對於上訴人之請求，判決全部駁回。上訴人全部聲明不
    服，求為廢棄原判決，並判命被上訴人應給付上訴人50萬元
    （被上訴人自93年10月起占用房間，每月以租金5,000 元計
    算，暨連同4 個停車位，每車位每月以1,000 元計算，合計
    4,000 元，共計9,000 元），及自起訴狀繕本送達翌日起至
    清償日止加計5%之利息。被上訴人則聲明：求為判決駁回上
    訴。
四、兩造不爭執之事實（本院卷一第141 至143 頁本院96年7 月
    25日準備程序筆錄）
  (一)臺北縣汐止市○○街150 巷20號地下一樓如附圖所示Α部分
    （74平方公尺）、Β部分（38平方公尺）為天外天大廈已辦
    保存登記部分以外之增建部分，原為宏禧公司所建。
  (二)如附圖所示Α部分現為住戶閱覽室兼被上訴人會議廳，Β部
    分現經宏禧公司規劃為4 個停車位使用，現況亦同。
  (三)被上訴人於原審所提住戶與宏禧公司於80年9 月16日所訂「
    天外天房地買賣契約書」為真正，簽定上開契約時系爭增建
    部分業已完工。
五、本件經本院依民事訴訟法第271 條之1 準用同法第270 條之
    1 第1 項第3 款規定，整理並協議簡化爭點如下（本院卷一
    第141 、142 頁本院96年7 月25日準備程序筆錄，並依本院
    論述之先後順序而調整其次序，先此敘明）
  (一)如附圖所示Α、Β部分所屬之系爭增建所有權是否歸屬上訴
    人？
  1.如附圖所示Α、Β部分係屬獨立建物或已辦保存登記建號之
    一部分？
  2.若如附圖所示Α、Β部分係獨立建物，則事實上處分權人應
    係上訴人或天外天大廈全體住戶？
  (1)如附圖所示Α、Β部分所屬之增建於完成時後是否經宏禧公
    司移轉處分權予天外天大廈全體住戶？
  (2)如附圖所示Α、Β部分所屬之增建是否經宏禧公司於85年1
    月30日移轉予上訴人？
  (二)被上訴人是否因占有如附圖所示Α、Β部分之而侵害上訴人
    使用權致上訴人受有損害？
  (三)上訴人主張以每月9,000 元計算占有如附圖所示Α、Β部分
    之利益是否合理？
六、茲就上開爭點敘述如下：
  (一)如附圖所示Α、Β部分所屬之系爭增建部分非上訴人所有，
    係已辦保存登記建物之一部分，而為天外天大廈全體住戶按
    應有部分所分別共有：
  1.按不動產物權，依法律行為而取得設定、喪失、及變更者，
    非經登記，不生效力，民法第758 條定有明文。上訴人主張
    係依其與宏禧公司間契約（原審卷第28頁）受讓系爭增建部
    分之所有權，因該「增建部分」係他物之一部分，基於一物
    一權原則，本非得獨立而為所有權移轉之客體（詳後）。且
    依上訴人主張，上訴人係依其與宏禧公司間法律行為（物權
    契約）而變更不動產物權，依上開民法第758 條規定，上訴
    人既未辦理系爭增建之所有權變更登記，自不得主張變更後
    之法律效果，其非系爭增建之所有權人至明。
  2.按所有人於原有建築物之外另行增建者，如增建部分與原有
    建築物無任何可資區別之標識存在，而與之作為一體使用者
    ，因不具構造上及使用上之獨立性，自不得獨立為物權之客
    體，原有建築物所有權範圍因而擴張。倘增建部分於構造上
    及使用上已具獨立性，即為獨立之建築物。苟其常助原有建
    築物之效用，而交易上無特別習慣者，即屬從物。若增建部
    分已具構造上之獨立性，但未具使用上之獨立性而常助原有
    建築物之效用者，則為附屬物。其使用上既與原有建築物成
    為一體，其所有權應歸於消滅；被附屬之原有建築物所有權
    範圍，則因二所有權歸於一所有權而擴張，抵押權之範圍亦
    因而擴張（最高法院88年度臺上字第485 號判決、94年度臺
    抗字第656 號裁定意旨參照）。又數人區分一建築物，就其
    專有部分，在構造上及使用上具有獨立性，於該專有部分固
    成立區分所有權，但就專有部分以外之建築物部分，即共同
    部分，其與區分所有部分，在使用目的上有密不可分之關係
    ，不得與區分所有建物分離，而個別成為單獨所有權之客體
    ，依民法第799 條前段規定，推定其為各區分所有人所共有
    。地下室如依建築藍圖及使用執照之記載，倘係供全體區分
    所有人防空避難或停車之用，為區分所有建築物公共設施之
    一，於構造上及使用上又無獨立性，自屬共同使用部分，該
    地下室在性質上即不得單獨為所有權之客體，應屬全體區分
    所有人共有，縱各區分建築物於辦理第一次所有權登記時，
    未辦理地下室為公共設施之登記，自無礙其附屬於區分建築
    物所有人共有之性質（最高法院88年臺上字第1553號判決意
    旨參照）。經查：
  (1)系爭增建與坐落臺北縣汐止市○○段烘內小段826 建號（下
    稱：原建號）同屬門牌號碼臺北縣汐止市○○街150 巷20號
    地下1 樓之範圍，業經本院函請臺北縣汐止市地政事務所確
    認，有該所96年7 月20日北縣汐地登字第0960008127號復函
    及附圖在卷可稽（本院卷一第42、43頁）。而原建號與系爭
    增建間實屬相通，略以室內屋柱為2 部分區隔，原建號部分
    現為大樓停車場，目前汽車出入均需經由系爭增建範圍之通
    道及出口，增建上方則為大樓觀景平台等情，業經本院現場
    勘驗屬實（本院卷二第7 頁），並有勘驗附圖（本院卷二第
    11頁）及現場照片（本院卷二第24-26 頁）在卷可參。
  (2)依系爭原建號土地登記謄本所載，使用執照字號為81汐使字
    第729 號，謄本所載建築完成日期則為81年7 月3 日（本院
    卷一第49頁），而依如上四、(三)所述，上訴人亦自承80年9
    月16日被上訴人所屬住戶與宏禧公司簽定買賣契約時增建業
    已完成，再參以被上訴人所提廣告型錄、照片（原審卷第94
    、99頁）均可明確看出系爭增建之上方觀景台空地及一側之
    外牆（型錄上標明為觀景樓），堪信系爭增建與原建號及坐
    落其上之大樓、觀景臺空地設計之初即以之為同一公寓大廈
    之結構體，且應係同一時間完成，以之為一體而對外銷售。
    因系爭增建上方之觀景平臺與延伸之他部分觀景平臺外觀相
    連一體而無法區別，而系爭增建內部與原建號相通而為一體
    ，室內之屋柱亦僅為建築結構上所必需，並非得用以作為區
    分所有之專有部分範圍之標識，足認系爭增建構造上不具獨
    立性；又系爭增建使用上與原建號停車場經由同一出入口進
    出，且為原建號停車場出入必經之道，使用上亦不具備獨立
    性，依上開說明，系爭增建與原建號於建物完成而具備不動
    產要件時，應為社會通念之單一物，系爭增建與原建號均為
    建物不動產之一部，基於一物一權原則，自非得獨立為處分
    之標的。雖嗣後辦理第1 次建物所有權登記時，未將系爭增
    建部分面積登記在內，然建築完成具備獨立不動產要件時不
    動產之範圍即已確定，不因其後之登記行為而影響已確定之
    所有權，解釋上仍應認系爭增建附合而為原建號之一部，原
    建號所有權範圍因而擴張。
  (3)依原建號建物登記謄本，天外天大廈住戶自82年4 月30日起
    陸續以買賣為原因辦理原建號應有部分之所有權移轉登記（
    本院卷一第49至86頁），是天外天大廈現住戶或前手於82年
    4 月30日起即取得包括原建號、系爭增建在內之單一不動產
    所有權，且依上開說明，縱地下室增建部分未辦理公共設施
    之登記，仍應屬區分建物所有人按原建號應有部分維持共有
    關係。
  3.系爭增建非獨立不動產而無從為獨立處分標的既堪認定，宏
    禧公司自無從另以所有權人地位單獨移轉系爭增建之事實上
    處分權予上訴人，上開五、(一)2.爭點應無再予討論必要。(二)
    按所有人，於法令限制之範圍內，得自由使用、收益、處分
    其所有物，並排除他人之干涉，民法第765 條定有明文。系
    爭增建為天外天大廈住戶地下室1 樓不動產所有權之一部已
    如前述，而附圖所示Α、Β部分復為系爭增建之一部，依上
    開法條規定，天外天大廈住戶推選代為管理之被上訴人自得
    就附圖所示Α、Β部分占有而為使用、收益，並排除他人之
    干涉。縱宏禧公司與上訴人間另定有上訴人主張之買賣契約
    ，基於債權之相對效力原則，上訴人亦無從執其與第三人宏
    禧公司間之債權契約對抗被上訴人，被上訴人占有系爭增建
    部分，自無不法侵害上訴人「使用權」可言，上開五、(三)爭
    點亦無再予探究必要。
七、從而，上訴人本於上開原因事實，依侵權行為法律關係，訴
    請被上訴人給付50萬元，及自起訴狀繕本送達翌日起至清償
    日止，按年息5%計算之利息，為無理由，應予駁回。原審本
    同一見解，為上訴人敗訴之判決，並無不合。上訴意旨指摘
    原判決不當，求予廢棄，為無理由，應予駁回，並依職權確
    定第二審訴訟費用9,720 元（含裁判費8,100 元、證人旅費
    1,620元）由上訴人負擔。
八、本件事證已臻明確，其餘兩造協議爭點、主張、陳述暨所提
    之證據，經審酌均與本院前揭判斷不生影響，爰不一一詳予
    論述，附此敘明。
九、據上論結，本件上訴為無理由，依民事訴訟法第436 條之1
    第3 項、第449 條第1 項、第78條、第463 條，判決如主文
    。
中　　華　　民　　國　　96　　年　　12　　月　　7 　　日
                  民事第二庭  審判長法  官  俞慧君
                                    法  官  王怡雯
                                    法  官  王本源
以上正本證明與原本無異。
本件判決不得上訴。
中    華    民    國    96    年    12    月    11    日
                                    書記官  陳淑女
